【裁判字號】    91,訴,3128
【裁判日期】    920804
【裁判案由】    公平交易法
【裁判全文】
臺北高等行政法院裁定                            九十一年度訴字第三一二八號
  原      告  甲○○
  被      告  行政院公平交易委員會
  代  表  人  黃宗樂（主任委員）
右當事人間因公平交易法事件，原告不服行政院中華民國九十一年五月三十一日院臺
訴字第九一○○二五一四六號訴願決定，提起行政訴訟，本院裁定如左：
    主  文
原告之訴駁回。
訴訟費用由原告負擔。
    理  由
一、按行政訴訟法第五條第一項規定：人民因中央或地方機關對其依法申請之案件，
    於法令所定期間內應作為而不作為，認為其權利或法律上利益受損害者，經依訴
    願程序後，得向高等行政法院提起請求該機關應為行政處分或為特定內容之行政
    處分之訴訟；同條第二項規定：人民因中央或地方機關對其依法申請之案件，予
    以駁回，認為其權利或法律上利益受違法損害者，經依訴願程序後，得向高等行
    政法院提起請求該機關應為行政處分或應為特定內容之行政處分之訴訟。而此所
    謂行政處分，依行政程序法第九十二條第一項及訴願法第三條第一項規定係指中
    央或地方機關就公法上具體事件所為之決定或其他公權力措施而對外直接發生法
    律效果之單方行政行為而言。
二、緣本件原告以：台北漁產運銷股份有限公司（以下簡稱台北漁產公司）為台北市
    政府所轄法人事業單位，長期受台北市政府委託經營大台北地區魚貨批發等相關
    業務，依法執行公務，依法行政應本公平、公開、公正之原則對外營運，惟查該
    公司卻目無法紀、玩權弄法、無視漁民之權益，一再涉嫌縱容包庇非法魚貨代辦
    人集團（俗稱魚蟲）壟斷操控整個養殖魚類拍賣市場，魚肉剝削漁民權益，嚴重
    妨害整個拍賣交易秩序，促使原告於民國八十六年起以嘉義區漁會會員（漁民）
    身份資格依法申請參加漁民團體共同運銷方式，所運送前往該公司拍賣之魚貨，
    屢受打壓，虧損累累，甚至無視原告於民國九十一年三月二十九日會同嘉義縣漁
    民權益促進會及蔡啟芳立委服務處等單位率員北上陳情抗議及台北市政府建設局
    九十一年四月十一日北市建市字第○九一三一三四九五○○號交辦事項，目無法
    紀，再度以「人頭」假冒各受邀單位列席與會，召開會議製作不實會議記錄呈報
    台北市政府，嚴重欺瞞侵害原告應有之權益案經原告依法陳情舉發告訴，惟台北
    漁產公司仍我行我素，無視全體漁民應有之權益，並屢以各種欺詐手段，混淆視
    聽，欲蓋彌彰，甚至唆使員工林家和屢以黑道暴力恐嚇手段威脅原告必需撤銷告
    訴，在原告不肯妥協情形下事業嚴重受挫，生活陷入困境，案經法務部調查局台
    北市調查處函原告致台北漁產公司陳情函及嘉義縣漁民權益促進會行文台北市政
    府附件，請被告參處。案經被告調查結果，以九十年十二月三十一日（九十）公
    壹字第九○一三五九六─○○四號函復，略以原告檢舉台北漁產公司任由魚貨代
    辦人薛國雄君及鄭國鐘君代拍賣員拍賣魚貨、填寫拍賣傳票、違法收取規費等，
    是否涉及違反農產品市場交易法相關規定部分，係屬農政主管機關主政事項，至
    台北漁產公司唆使黑道不良份子威脅部分，屬刑事案件；另檢舉台北漁產公司處
    理嘉南魚產品運銷合作社非社員持魚貨共同運銷證明聯，優先抽籤排班爭議部分
    ，經被告調查，嘉南魚產合作社九十年七月二十四日坦承其因作業疏失，引起填
    發之共同運銷證明與使用人不符後，台北漁產公司依該公司供應人（含漁貨主及
    契約供貨人）管理辦法第十四條規定，已於九十年八月一日暫停嘉南魚產合作社
    所有社員持魚貨共同運銷單進場登記排班十五日，並另函請台南縣政府及內政部
    核處在案，至是否涉及其他刑法等規定，除與公平交易法規定無涉外，依現有事
    證難遽論其已違反公平交易法規定。有關漁產共同運銷資格認定及實務面管理等
    事宜，被告已另函台北漁產公司確實加強輔導等語。原告不服，以台北漁產公司
    縱容包庇非法代辦人集團壟斷操控拍賣交易市場，不依法以公開叫價方式進行拍
    賣，而一律以議價方式交易，並任由非法代辦人集團代拍賣魚貨，偽填拍賣傳票
    ，取拍賣差價，變相收取規費，且任令非法代辦人集團以偽造人頭社員魚貨共
    同運銷證明聯，以圖製造團體魚貨供應量額度，據此爭取進場交易比例分配量，
    壟斷操控養殖魚類拍賣市場云云，提起訴願，亦遭決定駁回，遂提起本件訴訟，
    訴請撤銷訴願決定及原處分云云。
三、查被告對於原告之檢舉，以九十年十二月三十一日（九十）公參字第九○一三五
    九六─○○四號函復原告，復函主旨明載：「關於台端（指原告）檢舉台北漁產
    運銷股份有限公司任由魚貨代辦人薛國雄及鄭國鐘涉嫌提供偽造嘉南魚產品運銷
    合作社魚貨共同運銷證明聯予非社員使用，進而壟斷操控養殖魚類拍賣市場，違
    反公平交易法乙案，業經本會九十年十二月二十日第五二八次委員會議決議如說
    明，復請查照。」等語，揆諸前揭說明，上開復函要非行政處分自明，原告無由
    對之提起撤銷訴訟。另被告基於原告之檢舉，依公平交易法第二十六條規定，對
    台北漁產公司進行調查，原告之檢舉非行政訴訟法第五條所稱之「依法規之聲請
    」，且被告業據原告檢舉進行調查，並無應作為而不作為之情事，亦非對於原告
    依法之申請為駁回之處分，揆諸前揭規定，原告苟係提起課予義務之訴，亦顯屬
    不備要件。
四、次查被告對於檢舉人所為之答復函，在訴願法及行政訴訟法修正前，為配合僅有
    撤銷訴訟的唯一救濟管道，在檢舉人能主張其權益因被告之調查處理受損之情況
    下，權宜的認為檢舉人可提撤銷訴訟；惟新法施行後，救濟途徑增加，非只有行
    政處分才能獲得救濟，且救濟途徑與行政行為之間，有法定的適用關係，舊法時
    期個案需要救濟為由，所為之權宜措施，即認定被告對於檢舉人之答復係行政處
    分一節，已失其正當性。蓋撤銷訴訟只發生使檢舉人不獲得答復之效果，應非原
    告請求權利保護之目的；如檢舉人得請求行政機關作成行政處分，在訴訟種類的
    適用上，屬於課予義務訴訟之範疇，惟課予義務訴訟，僅適用於人民依法申請之
    事件，無論是申請對自己作成處分，或例外對他人作成處分，均須有法律明文規
    定，但查公平交易法並無檢舉人得提起課予義務訴訟之規定；本法施行後，對於
    人民依法申請作成行政處分以外之其他非財產上給付事件，如檢舉人請求被告對
    事業是否有違反公平交易法規定、危害公共利益之情事，為調查處理事件，被告
    如有違法，檢舉人似不妨適用一般給付訴訟請求救濟；惟其救濟範疇，亦僅止於
    被告是否依法調查，以及是否於合理的期間內完成調查結果通知檢舉人等，要不
    包括對被檢舉人作成不利益（符合檢舉內容）的行政處分在內。
五、末按原告本件訴訟既不備起訴要件，其所主張理由及聲請調查證據等，自無再予
    審究必要，併此敘明。
六、依行政訴訟法第一百零七條第一項第十款、第一百零四條、民事訴訟法第九十五
    條、第七十八條，裁定如主文。
中      華      民      國    九十二    年      八      月      四      日
              臺 北 高 等 行 政 法 院  第 六 庭
                             審 判 長  法  官   林 樹 埔
                                       法  官   曹 瑞 卿
                                       法  官   闕 銘 富
右為正本係照原本作成。
如不服本裁定，應於送達後十日內向本院提出抗告狀（須按他造人數附繕本）。
中      華      民      國    九十二    年      八      月      五      日
                                       書記官   吳 芳 靜


司法院資訊處製作；財團法人民間司法改革基金會備份。
